臺灣高等法院刑事判決　　　　　　　　　　　　　　九十三年度上易字第二六二號
　　上　訴　人　　臺灣基隆地方法院檢察署檢察官
　　被　　　告　　甲○○
右上訴人因被告恐嚇取財案件，不服臺灣基隆地方法院九十二年度訴字第三九四號，
中華民國九十二年十月二十八日第一審判決（起訴案號：臺灣基隆地方法院檢察署九
十二年度偵字第二一九三號），提起上訴，本院判決如左：
    主  文
上訴駁回。
    理  由
一、公訴意旨以：甲○○與陳金童、張登魁（以上二人業經原審法院各判處有期徒刑
    六月、四月確定）及綽號「阿猴」之不詳姓名、年籍者等人，得知基隆市中山區
    ○○○路一０五巷一四四號基隆市大德國中之「納莉風災校園整建工程」，已於
    民國（下同）九十二年初由羅馬營造工程有限公司（下稱羅馬公司）以新臺幣（
    下同）一千五百餘萬元得標，竟共同基於意圖為自己不法所有之犯意聯絡，先由
    陳金童、張登魁二人於九十二年六月十三日下午二時許前往工地，向羅馬公司負
    責人乙○○佯稱知悉該工地挖土機等機具設備遭他人破壞一事，並以工程車輛造
    成民眾及兒童不安，乙○○應派人出面商量。翌日晚間六時許，陳金童在基隆市
    「大船入港餐廳」，要求乙○○提出願給付款項之數額，乙○○即於十五日報警
    處理。陳金童及張登魁二人繼於六月十九日前往工地，向乙○○恫稱須交付五十
    萬元雇工指揮交通、清掃馬路，否則將阻止工程車輛進入並毀損工程車，令該工
    程無法開工等語，致乙○○心生畏懼。陳金童復於同年月二十日偕同甲○○前往
    工地索討款項，向乙○○稱：「兄弟的部分替你處理」、「兄弟事是我要跟『阿
    猴』說的」、「代表兄弟事、地方事來跟你說」、「我金童不敢拿錢不做事」等
    語，因乙○○表示基隆市政府尚未給付工程款而無法如數支付，陳金童即以：「
    不然不要做了，收一收，看你們要怎麼走」等語相脅。乙○○不得已，遂應允給
    付四十萬元。翌日下午三時許，甲○○及陳金童、張登魁三人前往工地，由陳金
    童及張登魁二人向乙○○取款之際，遭埋伏之員警當場逮捕而未遂，並起出乙○
    ○擬交付之現金四十萬元。因認被告甲○○與經已判決確定之共同被告陳金童、
    張登魁及綽號「阿猴」之不詳姓名者，共同涉有刑法第三百四十六條第三項、第
    一項之恐嚇取財未遂罪嫌。
二、按犯罪事實應依證據認定之，無證據不得認定犯罪事實；不能證明被告犯罪者，
    應諭知無罪之判決，刑事訴訟法第一百五十四條第二項及第三百零一條第一項，
    分別定有明文。次按認定不利於被告之事實，須依積極證據，苟積極證據不足為
    不利於被告事實之認定時，即應為有利於被告之認定，更不必有何有利之證據；
    又事實之認定，應憑證據，如未能發現相當證據，或證據不足以證明，自不能以
    推測或擬制之方法，以為裁判基礎；至刑事訴訟法上所謂認定犯罪事實之積極證
    據，係指適合於被告犯罪事實之認定之積極證據而言，雖不以直接證據為限，間
    接證據亦包括在內；然而無論直接或間接證據，其為訴訟上之證明，須於通常一
    般之人均不致有所懷疑，而得確信其為真實之程度者，始得據為有罪之認定，倘
    其證明尚未達到此一程度，而有合理之懷疑存在時，致使無從形成有罪之確信，
    根據「罪證有疑，利於被告」之證據法則，即不得遽為不利被告之認定（最高法
    院三十年上字第八一六號、二十九年上字第三一０五號、四十年台上字第八六號
    及七十六年台上字第四九八六號判例意旨參照）。
三、本件公訴人認被告甲○○涉犯恐嚇取財未遂罪嫌，無非係以：九十二年六月二十
    日之蒐證錄影帶顯示，共同被告陳金童向被害人乙○○不斷提及「兄弟」、要求
    被害人須有所回饋以求工程順遂、否則「不要做了，收一收」等語，而被告甲○
    ○則坐於陳金童身旁，不時與陳金童眼神交會等情狀，參諸證人即在場蒐證之基
    隆市憲兵隊憲調組人員高克穎結證所稱：「第二次是陳金童與甲○○在場，也是
    在談價錢，後來被害人說如果不給的話，會怎樣？陳金童很生氣，就說不要做了
    ，叫被害人收一收，接著陳金童及甲○○二人就離開，被害人追出去，有要求二
    人給他一天時間考慮。陳金童與被害人說話時，甲○○只在一旁張望，有時陳金
    童在確認或提及某事情時，會與在場之另一人互望一下」等語，可徵被告甲○○
    對共同被告陳金童之恐嚇取財犯行，有所認識，進而於翌日再駕車搭載共同被告
    陳金童、張登魁共同前往取款，彼三人相互間有犯意之聯絡及行為之分擔，為其
    論據。惟經訊據被告甲○○，則堅決否認有何不法犯行，辯稱：其因休假北上基
    隆尋訪已認識四、五年之友人即共同被告陳金童，六月二十日係應陳金童之央求
    ，駕車載陳金童前去工地，嗣後始知雙方討論金錢之事，二十一日與陳金童相偕
    自陳金童住處外出吃完中飯由陳金童駕車載往工地，其事前完全不知情等語。
四、經查：
（一）共同被告陳金童於偵查中及原審調查時均供稱：「甲○○是從桃園來找我玩，
      因為我沒有交通工具，才請他載我去工地，他是無辜的」等語（偵查卷第五五
      頁、原審九十二年八月六日訊問筆錄第三頁），核與被告甲○○前開所辯情節
      相符；參以被害人乙○○於原審調查時及證人高克穎於原審審理時分別稱：「
      二十日甲○○陪陳金童來工地，無任何表示，坐在那邊沒有講話，我沒有（因
      甲○○在場使我更屈服於陳金童的要求），因為甲○○的感覺很自然」（原審
      九十二年八月十八日訊問筆錄第七頁至第八頁）、「六月二十日甲○○和陳金
      童到工地，甲○○有進去事務所內，坐在陳金童的旁邊，沒有發言，但東張西
      望」（原審九十二年十月十四日審判筆錄第四頁）等語，堪徵被告甲○○雖於
      九十二年六月二十日陪同共同被告陳金童至工地向被害人乙○○（原審判決書
      記載為劉國人）索款，然被告甲○○並無任何積極之舉動或言詞附和共同被告
      陳金童，被害人乙○○亦未因被告甲○○在場而加深其受恐嚇之情緒，自未能
      僅以被告甲○○於六月二十日共同被告陳金童向被害人乙○○出言恐嚇之際在
      場，即遽認其與共同被告陳金童間有共同犯意之聯絡。
（二）檢察官勘驗員警蒐證錄影帶之結果：六月二十日被告甲○○與共同被告陳金童
      進入工地事務所內，於共同被告陳金童開口說話期間，被告甲○○並未出言，
      有互望之情形；六月二十一日共同被告陳金童及張登魁進入工地事務所取款，
      為警逮捕之際，陳金童即稱「外面的人只是桃園朋友載我來的」，之後畫面始
      出現甲○○等情，有勘驗筆錄在卷（偵查卷第八二頁至第八四頁）可參。被告
      甲○○縱於共同被告陳金童與被害人談話之過程中與陳金童互望，尚難逕以該
      互望之眼神，援為認定被告甲○○對共同被告陳金童恐嚇取財之犯行有所認識
      之論據。
五、此外，本院復查無其他積極證據足資證明被告甲○○有公訴意旨所指之恐嚇取財
    犯行，本件關於被告甲○○犯罪之證明，尚未達於通常一般之人均不致有所懷疑
    ，而得確信其為真實之程度，殊屬無從為有罪之確信。原審以不能證明被告甲○
    ○犯罪，爰為被告甲○○無罪之諭知，揆諸前揭規定及判例意旨，自無不合，應
    予維持。檢察官提起上訴意旨仍執前詞，以：九十二年六月二十日共同被告陳金
    童向被害人不斷提及「兄弟」、要求被害人須有所回饋以求工程順遂，並不時與
    併坐在旁之被告甲○○眼神交會、雙眼互望，於共同被告陳金童表示「不要做了
    、收一收」後，被告甲○○即起身與共同被告陳金童一起離去，足以證明被告甲
    ○○對共同被告陳金童之恐嚇取財犯行，有所認識，相互間就所為之犯行有默示
    之合致，且被告甲○○於翌日再駕車搭載共同被告陳金童及張登魁前往取款，可
    認三人係在合同意思範圍內，各自分擔犯罪行為之一部，相互利用他人之行為，
    以達其犯罪目的。原判決就此部分事實之認定，容有未洽，請予撤銷，另為適法
    之判決云云，為無理由，應予駁回。
據上論斷，應依刑事訴訟法第三百六十八條，判決如主文。
本案經檢察官黃柏齡到庭執行職務
中　　華　　民　　國　　　九十三　　　年　　　四　　　月　　  二十七　　日
                              臺灣高等法院刑事第六庭
                                  審判長法  官  陳　春　秋
                                        法  官  洪　英　花
                                        法  官  王　麗　莉
右正本證明與原本無異。
不得上訴。
                                        書記官  蘇  秋  
中　　華　　民　　國　　　九十三　　　年　　　四　　　月　　  二十七　　日
